臺灣板橋地方法院民事判決　　　　　　　99年度訴字第2319號
原　　　告　台新國際商業銀行股份有限公司
法定代理人　吳清文
訴訟代理人　白裕泓
　　　　　　宋志鴻
被　　　告　王筱琪
訴訟代理人　呂秋律師
訴訟代理人　曾酩文律師
上列當事人間確認抵押權不存在事件，本院於99年12月29日言詞
辯論終結，判決如下：
    主  文
確認本院九十八年度司執字第八七一０四號清償借款強制執行事
件，被告於九十四年年八月十七日與陳永典就其所有位於新北市
○○區○○段一三一七之一、一三一八、一三一九之一、一三二
０、一三二０之一地號，權利範圍分別均為五分之一、及其上建
號即同段二六四三建號，門牌號碼為新北市○○區○○街十八之
二號之不動產設定本金最高限額抵押權及該抵押權所擔保之債權
新台幣參佰萬元不存在，被告應塗銷上開抵押權登記。
本院九十八年度司執字第八七一０四號強制執行事件於九十九年
六月二十九日製作之分配表，其中次序編號五所載被告之執行費
新臺幣貳萬肆仟元，及次序編號十四所載被告之債權原本新台幣
參佰萬元、受分配金額新臺幣參佰萬元，應予剔除後，重新分配
。
訴訟費用由被告負擔。
    事實及理由
一原告起訴主張：訴外人陳永典分別於民國（下同）93年10月19
  日、93年5 月14日向原告申辦信用貸款及現金卡，因陳永典逾
  期未繳款，原告就信用貸款部分取得執行名義，並參與分配鈞
  院98年度司執月字第87104 號強制執行事件，尚有信用貸款
  271,823 元無法受償，現金卡部分經鈞院以99年度司執全字
  464 號假扣押執行，有825,595 元未受償，合計未受償之債權
  為866 ,190元，陳永典所有坐落於新北市○○區○○段1317-1
  、1318 、1319-1 、1320、1320 -1 地號土地及板橋區○○段
  2643建號門牌號碼為新北市○○區○○街18-2號建物（下稱系
  爭房地），經鈞院98年度司執字第87104 號強制執行事件拍定
  ，並於99 年7月28日實行分配。依據分配表所示，被告為系爭
  房地第二順位抵押權人，可受分配300 萬元及執行費24,000元
  ，致原告已無餘款得受償。原告曾電詢被告，被告曾於99年2
  月11日稱不方便講與陳永典間關係，與陳永典無資金借貸關係
  ，設定二順位抵押權是因為客戶房貸的保證人。另被告於99年
  7 月21日又稱有匯款明細，其夫與陳永典有債權債務關係，說
  詞反覆，又消費借貸契約屬要物契約，若被告未為對價之給付
  ，則消費借貸契約應自始即未成立。被告就系爭房地之抵押權
  為從屬於債權之權利，如債權自始即未成立，則從屬之抵押權
  則無從成立，且被告與陳永典間之本票債權為98年1 月1 日，
  係在訴外人富邦銀行假扣押後始成立，依據強制執行法第51條
  有礙於執行效果之行為，且被告與陳永典應係通謀虛偽意思表
  示設定抵押權，爰依強制執行法第41條第3 項規定及民法第
  242 條規定，代位陳永典塗銷系爭房地之抵押權，提起本訴，
  並聲明：(1)確認鈞院98年度司執月字第87104 號清償借款強制
  執行事件，被告於94年8 月17日與陳永典就系爭所有位於新北
  市○○區○○段
  1317-1、1318、1319-1、1320、1320 -1 地號，權利範圍分別
          為5 分之1 、5 分之1 、5 分之1 、12分之1 、5 分
          之1 及同地段2643 建 號，門牌為新北市板橋區○○
          街18之2 號之不動產設定本金最高限額抵押權及該抵
          押權所擔保之債權300 萬元不存在。(2)被告就上開抵
          押權登記應予塗銷。(3)被告就鈞院98年度司執字第
          87104 號強制執行事件，就系爭房地拍賣之價金不得
          參加分配，鈞院民事執行處於99年6 月29日製作之分
          配表之14所列債權人即被告受分配之第二順位抵押權
          債權原本3,000,000 元及執行費24,000元，應予剔除
          ，該剔除部分應更正，重作分配表。
二被告則以：
(一)陳永典與被告及其夫馮建明為友人，其因經商所需，自93年以
  來，長期向被告與馮建明借貸，被告從馮建明台灣企銀林口分
  行帳戶（帳號：000000 00000）轉帳給陳永典於板信銀行帳戶
   (帳號：000000000 00000)、陽信商銀民生分行活儲帳戶( 帳
  號：000000000 00) 及支票存款帳戶( 帳號：00000000000 )
  之銀行帳戶影本及其中轉帳資料，可為憑證兩者間確實有金錢
  借貸關係存在。又陳永典因繼續向被告借款，於94年8 月17日
  與被告設定系爭抵押權契約，擔保與被告間債務之清償，在設
  定系爭抵押權後，其仍持續向被告借款，此有陳永典簽發之支
  票及本票為證，查夫妻間常有帳戶共用之情況，被告以其夫之
  帳戶作為借款陳永典之匯款帳戶，與常情無不符。次查，由陳
  永典設定之系爭抵押權、開立之支票均以被告為債權人，可證
  被告確為借款人。再查，若係被告之夫借款與陳永典，被告之
  夫豈有可能不出面向陳永典追討債務，而均是由被告追討債務
  。
(二)依被證1 所示，如被告有代奇蛙公司先為墊付款項時，會有「
  代奇蛙」等註記( 如94年7 月20日），然被告借款與陳永典之
  部分均無此註記，可證被告與陳永典之資金往來是並非公司帳
  ，而係私人借款甚明。由被告所提附表2 可知，陳永典對於其
  債務，有陸續還款與被告之情況，所還金額數額亦高達千萬餘
  元，非如原告所陳僅還款8 萬元。被告有無能力借款與陳永典
  ，由被證1 之借款紀錄即可明之。被告已將收入來源整理如附
  表3， 且由鈞院所函被告稅務資料可知，被告有多年積蓄。從
  被證1 之轉帳資料中明顯可見，陳永典並非一次即借貸百萬、
  千萬之數額，而係向被告小額借貸萬元、或十數萬元以為周轉
  ，並如附表2 所示陸續還款，被告係在衡量家庭收入下，貸款
  與陳永典，此由被證1 之帳戶中始終保有相當結存數額，即可
  證之。
(三)依被證1 帳戶資料內容可知，並無原告所稱「每次匯出給陳永
  典時，先前便有一筆錢入帳」之情況，如93年8 月30日被告雖
  借款與陳永典，之前非但無其他帳款入帳，被告反而在93年8
  月27、28日有支出提領之狀況。由被告於附表1 、2 所為說明
  可知，被證1 之帳戶資料，為被告及其夫之私人帳戶，於陳永
  典無關，更無原告所稱工程拆帳等情。原告雖稱如附表4 得見
  與拆帳相似，然原告根本未提出附表4 ，又由何處可看出?
(四)帳號：0000000000000000為被告萬泰銀行循環動用信貸帳戶；
  帳號：0000000000000000為被告夫萬泰銀行循環動用信貸帳戶
  ，並非如原告所稱係奇蛙公司帳戶。跨行轉帳須支付轉帳手續
  費用17元，此為被證1 所列借款尾數之由來。系爭最高限額抵
  押權之設定，係屬有對價關係之有償行為，原告稱屬無償行為
  ，顯非事實。
(五)被告曾接獲原告來電，惟原告一再要求被告與陳永典聯絡，造
  成被告極大之困擾，並追問被告與陳永典間借貸關係為何，然
  此為被告與陳永典間私人借貸，被告並無告知第三人原告之義
  務。原告三番兩次致電騷擾，被告煩不甚煩，始隨意以他言搪
  塞之。本件被告與陳永典間確實有資金借貸關係，並有相關證
  據可為憑證，原告僅以其所自行製作之通聯記錄及音譯本為本
  件主張，顯屬無稽。且就原告所提出之自行製作通聯記錄及音
  譯本，其形式上及實質上真正被告均否認之。再者，該音譯本
  並非逐字翻譯，而係原告依其主觀認知自行製作，其記載內容
  顯非真實。被告業於99年7 月14日以民事聲明異議狀就原告聲
  明異議狀陳述。鈞院於98年度司執字第87104 號強制執行案件
  斟酌兩造所提意見及證據後，仍認定被告為系爭不動產之第二
  順位抵押權人，可受分配300 萬元，更可證明原告主張無據。
(六)陳永典於95年9 月3 日後未正常繳納款項，距系爭抵押權設定
  時間已超過1 年，而原告於99年間始提出假扣押之聲請，可見
  陳永典與原告間之債務糾紛，應係於99年間始生。被告與陳永
  典間借貸關係及系爭抵押權設定，均在陳永典與原告間發生債
  務糾紛前甚久之時間，兩者係屬二事，並無關聯。
(七)由原證6 土地謄本可知，系爭最高限額抵押權設定金額為300
  萬元，依民法第881 條之2 規定，無論被告之債權數額為何，
  就系爭最高限額抵押權至多僅得就該300 萬元範圍內行使其權
  利。
  由被證1 及被證4 所示，除可見被告借款與陳永典之明細，亦
  可知被告對於陳永典之債權早已遠遠超過300 萬元，故被告所
  得行使之最高限額抵押權數額，依法確定為300 萬元。
(八)被證2 之AC0000000 、AC0000000 、AC0000000 、AC0000000
  支票乃係陳永典於95年間向被告借款時所提出之擔保，此由附
  表4及 被證2 支票上原簽署發票日為95年4 月即可明證。因陳
  永典遲遲無法還款，被告擔心支票請求權過期，經陳永典哀求
  下，始同意將發票日期更改為98年，實則借款日期仍在95年間
  。由附表4 可知陳永典積欠被告之借款，如不加計利息亦高達
  近500 萬元，是以陳永典為整合債務，於97年1 月1 日開立被
  證2 本票( 票號：0000000 ），向被告換取手邊除上開4 張支
  票以外被告所持有之所有支票以為擔保。但被證2 支票經提示
  後，已遭退票，系爭本票亦不獲付款，是被告對於陳永典之借
  款債權仍未獲清償甚明。由附表4 可知，被告對於陳永典借款
  債權至原告於95 年12 月22日聲請假扣押執行前，縱未加計利
  息亦已高達近500 萬元，遠超過系爭最高限額抵押權所擔保之
  300 萬元，被告於此範圍內本得優先受償。是以，無論被證2
  之票據債權是否屬系爭最高限額抵押債權擔保範圍，均不影響
  被告優先受償300 萬之權利，原告主張實無理由。
(九)聲明：原告之訴駁回。
三兩造不爭執之事實（見99年12月29日筆錄，本院卷第236 頁）
(一)訴外人陳永典分別於93年10月19日、93年5月14日向原告申請
  信用貸款及現金卡，原告取得執行名義，參與分配本院98年度
  司執字第87104 號強制執行事件，信用貸款尚有271,823 元未
  受償；至現金卡經本院99年度司執全464 號假扣押執行，因無
  案款可執行，有825,595 元未受償，可受償債權而未受償之債
  權合計為866, 190元。
(二)訴外人陳永典將其所有系爭房地，設定本金最高限額抵押權30
  0 萬元予被告，被告於98年度執字第87104 號案件受分配金額
  為300 萬元及執行費2,400 元，有原告提出之分配表可按。
四得心證之理由原告主張前揭事實，固提出本院99年度司裁全字
  第803 號假扣押裁定、陳永典之現金卡申請書、本院98年度司
  執月字第8710 4號分配表、本院民事執行處通知函、催收紀錄
  影本、原告聲明異議狀、系爭房地土地及建物登記謄本、異動
  索引表各一紙（以上均影本）為據，被告則以前詞置辯，因此
  ，本件應審究者為(一)被告與訴外人陳永典是否成立消費借貸關
  係？茲分述如下：
(一)按提起確認之訴，只須因法律關係之存否不明確，致原告在私
  法上之地位有受侵害之危險，而此項危險得以對於被上訴人之
  確認判決除去者，即有受確認判決之法律上利益，最高法院42
  年度台上字第1031號著有判例。本件原告主張被告與訴外人陳
  永典間就系爭房地所設定之擔保債權300 萬元之債權是否存在
  ，已影響原告於強制執行程序受分配之金額，則此項法律關係
  存在與否即因兩造間有所爭執而不明確，並致原告在私法上地
  位有受侵害之危險，而原告復得因本訴訟獲勝訴判決之結果取
  得，據以請求本院民事執行處更正分配表，剔除被告參與分配
  之聲明後，原告即有受償之利益，是原告提起本件訴訟，自有
  確認之利益，合先敘明。
(二)本票固為無因證券，票據債務人不得以自己與發票人或執票人
  前手間所存在之抗辯事由，對抗執票人；惟於確認法律關係不
  存在之訴，如被告主張其法律關係存在，或原告僅否認被告於
  訴訟前所主張法律關係成立原因之事實，以求法律關係不成立
  之確認，應由被告就法律關係存在或法律關係成立原因之事實
  ，負舉證之責（最高法院42年台上字第170 號、20年上字第
  709 號判例意旨參照）。再按當事人主張有利於己之事實者，
  就其事實有舉證之責任，民事訴訟法第二百七十七條前段定有
  明文；又金錢借貸契約，屬要物契約，應由貸與人就交付金錢
  之事實負舉證之責（最高法院69年台上字第3546號判例要旨參
  照）。按確認法律關係不存在之訴，如被告主張其法律關係存
  在時，應由被告負舉證責任。又抵押權為擔保物權之一種，於
  該抵押權擔保期間，須有擔保之債權存在，倘擔保債權並未發
  生，其抵押權即失所附麗（最高法院98年度台上字第1265號判
  決意旨參照）。準此以解，故第三人對執票人及本票發票人提
  起確認本票債權不存在之訴，並提出基礎原因關係不存在之主
  張，揆諸前揭判例要旨所示，自應由執票人及本票發票人就本
  票債權存在或其基礎原因關係存在之積極事實，負舉證責任，
  而非強求原告就非屬其支配、舉證範圍之待證事項，即債權不
  存在之事實，加以舉證。本件原告主張被告與陳永典間並無債
  權債務關係，被告主張債權存在，自應就渠等間有債權存在及
  交付借貸金錢等積極事實負舉證之責。
(三)被告抗辯訴外人陳永典自93年起即向被告長期借貸，金額已超
  過300 萬元，有被證1 、4 之由被告之夫馮建明匯款予陳永典
  之匯款紀錄、由陳永典簽發之支票4 紙及本票1 紙如被證4 交
  由被告收執為證，然查：
1.果被告為借款人，被告亦自有銀行帳戶，焉需使用用被告夫之
  帳戶進行匯款之來往，再者，若實際借款人為被告之夫馮建明
  ，卻以被告為設定抵押權人，足見本件被告與陳永典間是否存
  有消費借貸之事實，容有疑問。
2.依據訴外人陳永典簽發之支票4 紙，簽發日期均為98年4 月15
  日，面額依序為80萬元、21萬元、105 萬8 千元、29萬元，並
  於99 年3月24日始向台灣中小企業銀行提示，有被告提出之被
  證2 之支票影本可按（見本院卷第91至93頁），前揭支票合計
  金額為2,35萬8 仟元，陳永典另簽發本票一紙，面額為300 萬
  元，發票日為97年1 月1 日，到期日為98年1 月1 日，被告卻
  未提出得以核對支票或本票金額之交付借款之匯款證明，矧被
  告自93年5 月25日起至95年3 月22日止匯款予陳永典之金額為
  32,247,325元，陳永典之還款金額為27,251, 030 元，因此，
  陳永典至95年3 月22日積欠金額應為4,996,295 元，核與陳永
  典簽發本票面額300 萬元、支票面額2,358,000 元均不符，因
  此，被告無法詳細說明被告與陳永典間之正確債權金額，僅泛
  稱陸續由其夫馮建明自93年間陸續匯款予陳永典云云，核與一
  般消費借貸之常情不符。又被告提出附表4 （見本院卷第244
  至254 頁），雖列表說明被告與陳永典間之消費借貸匯款資料
  及還款資料，然該金額亦與被證2 之所簽發之支票面額不符，
  再者，依據被告提出表4 之所述之還款方式均以支票還款，卻
  無法提出還款之匯款證明，顯無法以支票作為陳永典還款之證
  明。
3.再參之前揭被證2 之支票原先簽發日期均為95年4 月及同年5
  月間，係經事後刪除後更改為98年4 月19日，且於支票發票日
  即98年4 月19日後相隔約1 年即99年3 月24日始向銀行提示，
  退萬步言之，果陳永典至95年3 月22日積欠金額應為
  4,996,295 元，亦即於95年4 、5 月間間即積欠被告借款未清
  償，為何於94年8 月17日設定抵押權後，未及時行使抵押權，
  債權人台北富邦銀行於95年12月22日設定假扣押系爭房地（見
  系爭房地之土地、建物登記謄本，見本院卷第26頁），被告明
  知陳永典債信不良，亦未及時行使抵押權，僅要求陳永典另行
  更改支票之發票日日期為98年4 月19日，有違常情，且於95年
  間既已知悉陳永典債信不良，卻未及時行使抵押權，相隔4 年
  後，遲至99年間強制執行系爭房地後，始聲明參與分配，因此
  ，被告抗辯其與訴外人間存有消費借貸之法律關係，顯非事實
  。
4.再者，參之一般社會交易習慣，匯款之原因有多端，可能基於
  商業交易、給付會款、工程款等原因所為之匯款，難以遽以匯
  款即逕為認定為借款，況被告於93年年度薪資所得僅26萬元，
  營利所得為134 元、其夫馮建明薪資所得僅692,862 元、利息
  所得為45,490元，二人全年所得為998,352 元，被告94年度薪
  資所得僅412,500 元，其夫馮建明薪資所得為817,023 元，二
  人加計利息所得二人合計全年所得為1,294,461 元，被告95年
  度薪資所得為442,000 元，其夫馮建明之薪資所得692,030 元
  ，加計利息所得二人合計全年所得為1,168,990 元，三年合計
  薪資所得加計利息所得總額為3,461,803 元，有財政部台灣省
  北區國稅局新莊稽徵所99年12月1 日北區國稅新莊二字第
  0991033108 號 函（見本院卷第162 至174 頁），然據被告提
  出之附表4 之債權明細，陳永典至95年3 月22日止，已積欠被
  告金額高達4, 496,295元，換言之，亦即被告二人自93年起至
  95年止，將三年全部所得，未扣除其他生活支出或扶養費，將
  全部所得均借款於給陳永典，卻未請求陳永典及時清償，並同
  意其延期至98 年 間清償，99年間始聲明與參與分配，有違經
  驗法則，再者，被告馮建明與陳永典間之匯款金額高達千萬餘
  元，核與被告或其夫馮建明二人之薪資所得金額差距甚大，況
  參以被告及其夫馮建明自93年起至95年止之利息所得，並未減
  少且持續增加，足見，被告及其夫並未動用儲蓄存款借款於陳
  永典，據此，足以推論，被告之夫馮建明與陳永典之匯款資料
  ，難以作為兩造基於消費借貸而交付借款之證明。
(四)按按抵押權之性質，係從屬於所擔保之債權而存在，債之關係
  消滅者，其債權之擔保之其他從屬之權利，亦同時消滅，民法
  第307 條亦定有明文，最高限額抵押權係就特定之法律關係於
  一定之存續期間內所產生之不特定債務，而於最高限額內就該
  不特定債務為擔保之抵押權。若於存續期限屆滿之後，已無任
  何之擔保債務存在，基於抵押權之從屬性，該最高限額抵押權
  亦應隨之消滅。本件被告無法舉證其與陳永典間之債權存在，
  已如前述，因此，堪認原告主張被告與陳永典間並無任何債權
  債務關係存在乙節屬實，前揭抵押權既無作為擔保標的之債權
  存在，參照前揭說明，該抵押權應自消滅，是債務人自非不得
  本於債之關係請求抵押權人塗銷供債權擔保之抵押權設定登記
  ，應許其於債之關係消滅後提起塗銷登記之訴，此有最高法院
  77年3 月22日第6 次民事庭會議決議( 二) 可資參照。原告為
  陳永典之債權人，陳永典怠於行使權利，原告自得依據民法第
  242 條之規定，代位陳永典訴請被告塗銷系爭房地之抵押權，
  應屬有據，被告系爭抵押擔保債權既屬不存在，已如前述，故
  本院依上開規定核算優先扣繳之債權及執行費用分配表，即非
  有據，原告請求將分配表分配予被告之債權300 萬元及執行費
  24, 000 元予以剔除，重新分配，誠屬正當。
五綜上所述，被告未能舉證證明其與訴外人陳永典間就系爭房地
  所設定之擔保債權300 萬元之本票債權存在及該本票之基礎原
  因事實即消費借貸等法律關係存在，故原告請求確認被告就系
  爭房地設定之本金最高限額抵押權不存在及抵押權所擔保之債
  權300 萬元不存在，並訴請塗銷抵押權，並依強制執行法第41
  條第3 項之規定，請求本院98年度司執字第87104 號強制執行
  事件於99年6 月29日製作之分配表，其中次序編號5 所載被告
  之執行費24,000元，及次序編號14所載被告之債權原本
  3,000,000 元、受分配金額3,000,000 元，應予剔除後，重新
  分配，為有理由，應予准許。
六兩造法律關係及事實已臻明確，本院經審酌兩造其他攻擊方法
  及證據，均與前開論斷結果無礙，爰不一一詳述，併此敘明。
七、結論：本件原告之訴為有理由，依民事訴訟法第78條，判決
    如主文。
中    華    民    國   100    年    1     月    19    日
                 民事第三庭
                                法  官  徐玉玲
以上正本係照原本作成如對本判決上訴，須於判決送達後20日內
向本院提出上訴狀，同時表明上訴理由；如已於本判決宣示後送
達前提起上訴者，應於判決送達後10日內補具上訴理由（均須按
他造當事人之人數附繕本）。
中    華    民    國   100    年    1     月    19    日
                                書記官  蕭聖澄